臺灣高等法院民事判決　　　　　　　九十一年度上易字第八四五號
　　上訴人即附
　　帶被上訴人　福客多商店股份有限公司
　　法定代理人　詹仁智
　　訴訟代理人　李建和
　　被上訴人即
　　附帶上訴人　甲○○○○○○.
　　訴訟代理人　古秀臺
　　　　　　　　侯俊安律師
右當事人間請求返還保證金事件，上訴人對於中華民國九十一年七月十一日臺灣臺北
地方法院九十年度訴字第五九一九號第一審判決提起上訴，被上訴人為附帶上訴，本
院於九十三年三月三十日言詞辯論終結，判決如左：
    主    文
原判決關於命上訴人給付超過新台幣玖萬柒仟柒佰陸拾柒元本息部分，與該部分假執
行之宣告，暨訴訟費用之裁判均廢棄。
右開廢棄部分，被上訴人在第一審之訴及其假執行之聲請均駁回。
其餘上訴駁回。
附帶上訴駁回。
第一審（除確定部分外）、第二審訴訟費用由上訴人負擔五分之一，餘由被上訴人負
擔；附帶上訴費用由附帶上訴人負擔。
    事    實
甲、上訴人即附帶被上訴人方面：
一、聲明：
  (一)原判決不利於上訴人部分廢棄。
  (二)右開廢棄部分，被上訴人在第一審之訴駁回。
  (三)對造附帶上訴駁回。
二、陳述：除與原判決記載相同者，茲引用之外，補稱：
  (一)被上訴人於受任經營湯城門市期間，屢有欠品過多、商品未依檯帳陳列、環境凌
    亂、未依規定期限傳輸營業資料等情事，上訴人曾於民國（下同）八十八年二月
    二十五日、四月二十八日、八月三十日及九月十日，依系爭契約之規定，分別開
    立「門市改善通知單」均經被上訴人古明洋簽名確認，依系爭附屬契約第二條第
    二項、第六條、第十條規定，被上訴人已構成一般違約事由，上訴人得終止契約
    並請求違約金。且上訴人公司乃係為滿足顧客即時需求之便利商店，各種商品必
    須齊全，否則無法達到提升門市業績之訂約目的，被上訴人欠品過多行為已嚴重
    損及門市之銷售利益，對委任契約之履行當然有可歸責之事由，況被上訴人屢未
    依規定傳輸商品資料，已紊亂整個帳務系統及其正確性，此等事由已使系爭契約
    難以遂行、繼續存續，上訴人終止契約應屬適法。
  (二)被上訴人雖否認八十八年八月三十日暨九月十日門市改善通知單上「古明洋」簽
    名之真正，惟湯城門市八十八年十月六日盤存報告表上「古明洋」之簽名與上開
    改善通知單上「古明洋」簽名筆跡相符，足證該改善通知單上「古明洋」確為被
    上訴人所簽。九十二年三月十三日法務部調查局鑑定通知書亦認「簽名筆劃特徵
    相似，簽名有可能出於同一人手筆」。
  (三)系爭契約因被上訴人之違約而於八十八年十月十五日終止，上訴人得請求被上訴
    人給付金額為新台幣（下同）五十二萬六千二百七十八元，並與被上訴人之請求
    抵銷：
  １違約金四十四萬元：依契約第八條第一項約定，因可歸責於被上訴人之事由而終
    止，違約金額以契約終止時起至屆滿時所剩餘之月份計算，每個月以二萬元計算
    。本件契約因可歸責被上訴人事由終止，則自八十八年十月十五日終止時起至九
    十年八月二日契約屆滿時止，共二十二個月，每月以二萬元計算，共四十四萬元
    。
  ２結束處理費二萬元：依契約第十條第一項第二款約定，因被上訴人之違約而終止
    ，被上訴人應給付結束處理費二萬元。
  ３八十八年十月份委任經營金欠款六萬五千零九十三元：此部分金額，上訴人已於
    八十九年一月二十日將相關表單掛號郵寄被上訴人，並寄發存證信函請其對帳，
    被上訴人對該表單並無異議，亦未請求對帳，被上訴人事後空言否認，實無理由
    。
  ４電話費四百三十八元：查上訴人各連鎖門市之電話費係由總公司統一繳納，再分
    別向各加盟主收取，關於湯城店之電話號碼00000000，其八十八年十月份之電話
    費為一千二百七十七元，超次費為九百零六元，被上訴人係經營至八十八年十月
    十五日，依比例被上訴人應負擔四百三十八元。
  ５代扣所得稅七百四十七元：上訴人對應支付被上訴人履約擔保金利息七千四百七
    十五元，依所得稅法規定，毋庸代扣，不爭執。
  (四)附帶上訴部分：按系爭契約所稱「委任經營金」之最低保障是以一年為計算單位
    ，即以一年度「委任經營金」之合計與「一○○萬＋４％年營業額」作比較，若
    全年度「委任經營金」之合計低於「一○○萬＋４％年營業額」，始有補差額之
    問題。又計算年度係以接店後開始起算一年，附帶上訴人係於八十五年八月三日
    接店，從該日起算每滿一年為計算單位，故八十八年度應以八月二日為截切點，
    以八月二日上溯一年為一計算年度，八月三日至十月十五日則為另一計算年度，
    惟從八月三日至十月十五日未滿一年，依約無補差額問題。另每月之「委任經營
    金」並非附帶上訴人可分得之金額，「委任經營金」尚應乘以毛利額分配率得出
    「委任經營報酬金」方為附帶上訴人可請求之金額，附帶上訴人遽以「委任經營
    金」請求，與契約約定不符。
三、證據：除援用第一審所提證據外，補提：(一)存證信函及回執影本各三件、(二)電話
    費扣繳收據影本乙紙、(三)八十八年八月二十九日湯城店營業日報表影本乙紙、(四)
    八十八年十月六日湯城店存貨盤存報告表影本乙份、(五)委任經營契約書第八頁至
    第十六頁影本乙份為證。
乙、被上訴人即附帶上訴人方面：
一、聲明：
  (一)原判決不利於附帶上訴人部分廢棄。
  (二)右廢棄部分，附帶被上訴人應再給付附帶上訴人一十萬零二百五十三元，及自九
    十年十一月二十三日起至清償日止，按年息百分之五計算之利息。
　(三)對造之上訴駁回。
二、陳述：除與原判決記載相同者，茲引用之外，補稱：
  (一)按依兩造所訂系爭委任經營契約書第七條第一項第八款約定：「乙方違反本委任
    經營契約或個項有關門市營業之手冊．．．初犯者開立門市異常改善單並罰款五
    百元，再犯者開立第二次門市異常改善單且罰款一千元整，同一事件累犯三次者
    ，則為重大違約。」；系爭契約附屬契約第六條約定：「凡違反上述之遵守事項
    者，構成一般違約事由，初犯者罰款五百元整且開立門市異常改善單；再犯者除
    罰款一千元整並開立第二次門市異常改善單外，並寄發存證信函，累犯三次者則
    以重大違約論。」，綜上可知爭契約條款所述一般違約須未依門市改善通知書改
    善缺失者，初犯者開立門市異常改善單，若加盟主依「門市改善通知書」改善缺
    失者，即不構成一般違約。查被上訴人並未有一般違約事由，上訴人不得依系爭
    契約第八條第一項第一款主張終止合約，蓋：
  １八十八年二月二十五日暨同年四月二十八日門市改善通知單，被上訴人均於期限
    內確實改善缺失，故上訴人未開立門市異常改善單，不能認有一般違約事由。
  ２八十八年八月三十日之門市改善通知單通知被上訴人「八十八年八月二十九日未
    依規定傳輸日商資料，限不得再犯，否則依規定辦理。」被上訴人否認其形式及
    實質真正，並提出八十八年八月二十九日訂貨單證明該門市改善通知單所載不實
    。縱使為真，上訴人並未開立門市異常改善單，仍不構成一般違約事由。
  ３八十八年九月十日之門市改善通知單通知被上訴人未依規定傳輸營業資料，被上
    訴人否認形式及實質真正，該門市改善通知單並未載明何日之營業資料。被上訴
    人並提出八十八年九月九日及同年九月十日之訂貨單，證明該門市改善通知單所
    載不實。
  (二)縱被上訴人所經營門市有欠品或未傳輸營業資料情事，仍不構成系爭契約第八條
    第一項第四款強制終止合約事由，查依附屬契約第二條第二項規定不允許持有過
    剩庫存，被上訴人無法得知應預備多少商品，訂貨後通路商又無法隨時補貨，零
    欠品之標準實難達到，又被上訴人縱未依指定時間傳輸資料，可能係顧客眾多無
    法及時傳輸所致，情有可源。且被上訴人自八十五年八月加盟迄八十八年十月十
    五日止，僅受二次門市改善通知，且均於指定期限內改善，今上訴人以細故主張
    終止契約並強行沒收保證金，顯有圖利之嫌。
  (三)上訴人主張應扣款部分：
  １違約金四十四萬元部分暨結束處理費二萬元部分：被上訴人並無一般違約或重大
    違約事由，上訴人不得請求。
  ２委任經營報酬金六萬五千零九十三元及電話費四百三十八元部分：上訴人未提出
    證據證明，茲否認之。
  ３代扣所得稅七百四十七元部分：所謂代扣稅款為依稅法所得金額達法定標準時，
    始應代扣，依所得稅法第十四條第一項第十類、第三項規定，此部分金額，毋庸
    代扣繳，上訴人自不得請求。
  (三)附帶上訴部分：依委任經營契約附屬契約第八條「加盟委任經營金給付方式」第
    二項最低保障：一○○萬＋４％年營業額之規定，伊得請求保障差額金，即每年
    以一百萬＋百分之四之年營業額作為最低保障金。附帶上訴人於八十八年一月份
    經營至八十八年十月十五日，依上述方式換算，應為一○○萬×9.5/12月＋九百
    三十七萬五千三百六十二元（八十八年一月至十月十五日之年營業額）×４％＝
    一百一十六萬六千六百八十元，惟附帶上訴人於八十八年一月至十月十五日實際
    只領取委任報酬金一百零六萬六千四百二十七元，附帶上訴人尚可請求一十萬零
    二百五十三元。
三、證據：除援用第一審所提證據外，補提：(一)傳輸營業日報表影本四份、(二)營業統
    計表暨委任經營金統計表乙紙、(三)查詢訂貨明細影本乙份、(四)訂貨單影本四紙為
    證。
丙、本院依職權函請法務部調查局鑑定古明洋簽名字跡；傳訊證人徐浩平。
    理    由
一、被上訴人起訴主張：兩造於八十五年六月二十四日簽訂委任經營契約書，由上訴
    人委任伊經營「湯城門市」商店，期間自八十五年八月一日起至九十年八月二日
    止，依約伊已給付上訴人加盟金四十六萬元、保證金五十萬元；詎上訴人竟於八
    十八年十月十三日以存證信函通知伊，表示因伊有違約情形，而依系爭契約第八
    條第一項第四款約定在同年十月十五日終止契約；然伊並無上訴人所指未依規定
    傳輸營業資料、未補足欠品、不清潔及商店未依檯帳陳列等情事，八十八年八月
    三十日、同年九月十日改善通知單均非真正，且門市改善通知單與門市異常改善
    通知單不同，不得累計謂達三次以上，上訴人無權終止契約，系爭契約仍應在九
    十年八月二日屆期，依約伊自得請求上訴人給付履約保證金、履約保證金利息、
    委任報酬金、九二一震災保險理賠金、加盟金之損害賠償、保障額差額等，扣除
    上訴人已給付伊之二萬零三百二十一元，上訴人尚應給付伊一百二十九萬三千三
    百二十八元。為此本於委任經營契約之法律關係，請求上訴人給付伊一百二十九
    萬三千三百二十八元，及其中八十七萬三千六百六十元部分自起訴狀繕本送達翌
    日起至清償日止按年息百分之五計算之法定遲延利息等語（原法院就被上訴人請
    求超過五十五萬八千二百零五元部分，為其敗訴判決，上訴人就其敗訴部分全部
    提起上訴，被上訴人則僅就敗訴部分保障差額中之一十萬零二百五十三元提起附
    帶上訴，餘履約保證金利息二七五○○元、八十八年十二月委任報酬金一○○二
    五七元、加盟金損害賠償一六八三○○元均未據聲明不服）
二、上訴人則以：被上訴人屢有欠品過多、商品未依檯帳陳列、環境凌亂、未按規定
    期限傳輸營業資料等情，因而致使系爭契約難以遂行、繼續存續，伊依系爭契約
    第八條第一項第一款第四目約定終止契約，應屬適法；又被上訴人不得請求伊給
    付八十八年十月十六日契約終止後之履約保證金利息，八十七年十二月份委任報
    酬金係因可歸責於被上訴人事由而遲延，應由被上訴人自負其責，至九二一震災
    保險理賠金，被上訴人有受領遲延情形，依系爭契約第三條第一項約定，加盟金
    被上訴人不得請求返還。另系爭契約所稱「委任經營金」之最低保障是以一年為
    計算單位，即以接店後開始起算一年，被上訴人係於八十五年八月三日接店，從
    該日起算每滿一年為計算單位，故八十八年度應以八月二日為截切點，以八月二
    日上溯一年為一計算年度，八月三日至十月十五日則為另一計算年度，惟從八月
    三日至十月十五日未滿一年，依約無補差額問題，且被上訴人保障差額計算方式
    與附屬契約約定亦不符合，被上訴人無由請求；再者，系爭契約既因可歸責於被
    上訴人事由而終止，則依第八條第一項第一款、第十條約定，伊得請求被上訴人
    給付違約金、結束處理費、八十八年十月份委任經營金、電話費、電費、水費、
    清地墊及維修費、代扣履約擔保金之利息所得稅等費用共計五十五萬零六百七十
    六元，扣除被上訴人留存之款項五十七萬九千九百九十七元後餘額二萬零三百二
    十一元，伊已返還被上訴人，被上訴人之請求並無理由等語，資為抗辯。
三、被上訴人主張兩造於八十五年六月二十四日簽訂委任經營契約書，由上訴人委任
    伊經營「湯臣門市」商店，期間自八十五年八月一日至九十年八月二日止，伊已
    依約給付上訴人加盟金四十六萬元、保證金五十萬元，委任期間內，上訴人以伊
    未依規定傳輸資料、未補足欠品、不清潔及商品未依檯帳陳列等情事為由，於八
    十八年十月十三日以存證信函通知伊，表示伊有違約情事，並依該契約第八條第
    一項第四款約定，定於同年十月十五日終止系爭契約，且兩造於同日會同盤點上
    開門市等情，業據提出委任經營契約書（原審卷第八頁至第一四頁）、台北長安
    郵局第一八二一號終止契約存證信函（同上卷第一五頁至第一九頁）、盤點現場
    紀錄（同上卷第八四頁、第八五頁）在卷佐證，並經證人徐浩平證述（本院卷第
    二九一頁）無訛，且為上訴人所不爭執，堪信為真實。
四、被上訴人主張伊並無上訴人所指前揭違約情事，上訴人無權終止契約，系爭契約
    仍應在九十年八月二日屆期始終止云云，上訴人則以前揭情詞置辯，經查：
　(一)依系爭契約之附屬契約第壹條營業管理第12.項、第二條商品管理第2.項約定：「
  　委任經營商店之：：：報告書以及依管理規章規定需提出之報表等，應確實依規
    定之方法於甲方（即上訴人）指定日期，交付予甲方人員，不得有變造、偽造之
    情事」、「乙方（即被上訴人）於經營委任經營商店應適切地施行商品之品質管
    理，並須依甲方指定之供應商實施訂貨業務，以避免發生缺貨現象：：：」，違
    反者依附屬契約第六條一般違約事由所訂，構成一般違約事由，初犯者罰款五百
    元且開立門市異常改善單，再犯者除罰款一千元並開立第二次門市異常改善單，
    並寄發存證信函，累犯三次則以重大違約論，以上概有委任經營契約書及附屬契
    約在卷可稽。足見，若有違反附屬契約所訂一般違約事由，須累積違反三次，方
    得以重大違約論，否則上訴人僅得對被上訴人為罰款措施。查上訴人提出之門市
    改善通知單記載：(1)八十八年二月二十五日「湯城門市」商店有欠品過多、貨架
　  陳列商品過於凌亂、商品未按帳陳列；(2)八十八年四月二十八日則有欠品嚴重情
    況；(3)八十八年八月三十日則有未依規定傳輸日商資料，經多次告知仍未改善；
    (4)八十八年九月十日亦未照規定傳輸營業資料等內容（原審卷第六五頁至第六八
    頁），且其上均有被上訴人之簽名，被上訴人對於前述(1)(2)通知單上簽名為真正
    ，並不爭執（同上卷第一○四頁、本院卷第一一二頁）。惟否認上述(3)(4)文書之
    真正，然本院依職權將被上訴人提出之委任移交清冊、福客多商店維修工程單二
    張、收據二張、盤點表乙本、八十七年三月五日湯臣訪店記錄表、八十七年四月
    十七日訪店記錄表共八項連同上開四張通知單併送法務部調查局鑑定，結果認「
    前揭(3)(4)通知單各編為甲１甲２類，前揭(1)及上開八項資料為乙類，乙類簽名字
    樣本身頗富變異，寫法式樣不一，比對甲１、甲２、乙類簽名（古明洋）後，認
    甲１甲２簽名並未脫離乙類字跡變異之範圍，綜上研判，甲１甲２與乙類簽名之
    比劃特徵相似，三類簽名有可能出於同一人手筆」，此有法務部調查局九十二年
    三月十三日調科貳字第○九二○○○六七六四○號鑑定通知書（本院卷第一九四
    頁）在卷可稽，由此可見，上開文書應屬真正，被上訴人確有違反附屬契約第六
    條之一般違約事由，然該條規定：「凡違反上述之遵守事項者，構成一般違約事
    由，初犯者罰款新台幣伍佰元且開立門市異常改善單，再犯者除罰款新台幣壹仟
    元正並開立第二次門市異常改善單，並寄發存證信函，累犯三次則以重大違約論
    」，查上開四紙通知單均屬「門市改善通知單」，並非「門市異常改善通知單」
    ，且違約事由亦非同一，上訴人復未寄發存證信函，此為上訴人所不爭執，則被
    上訴人上開違約事由，尚不構成上述附屬契約第六條所定重大違約，殊無疑義。
　(二)兩造所定系爭合約第捌條契約終止第１項約定：「有下列情事之一者，甲方（即
  　上訴人）得終止本契約：強制終止：(1)本契約所規定之任何重大違約事由之一者
    。．．．(4)本契約存續期間，因可歸責於乙方（即被上訴人）當事人之事由，致
    終止本契約者．．．」。查被上訴人自八十八年二月二十五日至同年九月十日止
    有四次一般違約事由之行為，此有上開門市改善通知單四紙在卷可考，而該四紙
    通知單均由被上訴人在當班人員欄內簽認而無保留，且依上開改善通知單之通知
    改善事項欄內所載被上訴人之缺失，均屬被上訴人事由，且可改進，自屬可歸責
    於被上訴人。又被上訴人前後四次違約行為，因上訴人未依系爭契約第柒條第８
    項約定先發「門市改善通知書」，不改善開立「門市異常改善單並罰款五百元，
    再犯，開立第二次「門市異常改善單」且罰款一千元，同一事件累犯三次者，則
    為重大違約等約定程序，進立開立「門市異常改善單」及罰款等行為，被上訴人
    前後四次違約行為，又非同一事件，累犯三次，自非上述條項約定之重大違約。
    惟該四次違約事由，雖不構成重大違約，但被上訴人於短期內違約次數甚多，均
    未立即改善，而上訴人公司乃係為滿足顧客即時需求之便利商店，被上訴人屢有
    欠品過多之情，將影響門市之銷售利益，且屢未依規定傳輸營業資料，亦影響帳
    務系統及其正確性，上訴人認兩造間各自忠實屢行系爭契約之信任度已不存在，
    難以遂行該契約之目的，殊無繼為存續之必要，足認被上訴人前後四次違約行為
    ，已構成系爭合約第捌條第１項第４款所謂「本契約存續期間，因可歸責於被上
    訴人當事人之事由」，上訴人本此約定，終止系爭委任經營合約，即屬有據。
五、被上訴人雖主張系爭委任經營契約應至九十年八月二日期滿而終止，依約伊得請
    求上訴人給付履約保證金五十萬元、該保證金利息（八十八年七月一日至八十八
    年十月十五日部分）七千四百七十五元、委任報酬金（八十八年九月份）六萬七
    千三百十元、九二一震災保險理賠金二萬八千一百三十九元、保障額差額十萬零
    二百五十三元，扣除上訴人已給付之二萬零三百二十一元，上訴人除原判決所命
    給付五十五萬八千零五元外，尚應再給付十萬零二百五十三元云云。惟查：
　(一)履約保證金五十萬元部分：依系爭契約第條第２項(1)約定：「乙方（即被上訴
    人）於契約簽訂之前或同時，提供下列履約擔保：(1)現金擔保：由乙方提供現金
    新台幣伍拾萬元整．．．」，此履約擔保金顯係為擔保被上訴人系爭契約義務之
    履行，本件委任經營契約既經上訴人終止，無論終止原因為何，上訴人依約均應
    返還，此為上訴人所不爭執（本院卷第二三六頁），信屬實在，則被上訴人請求
    此部分金額之返還，尚屬有理。
　(二)履約保證金利息七千四百七十五元部分：
    依系爭契約第條第2.項(1)約定：「乙方須於契約簽訂之前或同時，提供下列履
    約擔保：(1)現金擔保：由乙方提供現金新台幣伍拾萬元整。而甲方應以按簽約當
    日富邦銀行壹年期定期存款利率計息，於每年之六月三十日、十二月三十一日各
    結算利息乙次，由甲方代扣繳利息所得稅十﹪後，在次月月底前由甲方匯入乙方
    之銀行帳戶。本項利息之利率，乙年調整乙次，依當年簽約之同日期，富邦銀行
    所公告之壹年期定期存款利率調整之。計息期間自交付起至契約終止為止。簽約
    日利息6.55﹪」，查被上訴人主張自八十八年七月一日至八十八年十月十五日履
    約保證金之利息為七千四百七十五元，為上訴人所不爭執（原審卷第一七七頁、
    本院卷第二三六頁），此部分主張，亦屬實在。
　(三)委任報酬金六萬七千三百十元部分：依系爭雙方權益第１項約定：「甲乙雙方同
  　意依本契約所規定之委任報酬金計算公式，各取得依本契約所應享有之權益。乙
    方若未違反本契約者，甲方應依每月委任經營之報酬計算方式，即依受任經營商
    店之月營業毛利額（未稅）計算，由甲方支付委任經營金：：：乙方於領取甲方
    所結算之委任報酬金額前，應於甲方人員交付結算報表後二日內（遇休假日則順
    延），開具其公司行號本身名義之等額發票予甲方，乙方若未按時開立發票，甲
    方得保留該月委任報酬金，俟取得乙方開立發票後方匯予乙方。」，被上訴人主
    張依該約定上訴人應給付八十八年九月份委任報酬金六萬七千三百十元，為上訴
    人所不爭執（原審卷第一七八頁、本院卷第二三七頁），此部分請求，即屬有據
    。
　(四)九二一震災保險理賠金二萬八千一百三十九元部分：此部分為上訴人所不爭執（
  　本院卷第二三七頁），而該項金額確屬賠償實際經營該商店之被上訴人之損失，
    被上訴人自有權領取，上訴人就此部分亦有返還之義務，被上訴人此部分請求，
    核屬正當。
　(五)保障額差額十萬零二百五十三元部分：依委任經營契約之附屬契約捌加盟委任經
  　營金給付方式約定，前言：「雙方同意依甲方評定之委任門市之等級、毛利額分
    配率及毛利額認定基準訂定乙方所受委任門市之加盟委任經營金給付公式給付予
    乙方每月之委任經營金，再扣繳總部先行支付之門市部分管銷費用（如附錄一所
    示），最後得委任報酬經營金。」，其中同條1.約定原告門市等級為Ｃ，2.則約
    定「最低保障：100萬＋4﹪年營業額（以全年每月委任經營金合計之）」，有附
    屬契約可參。故被上訴人主張應以八十八年一月至十月營業額總計九百三十七萬
    五千三百六十二元，而非八十八年一月至十月每月委任經營金合計數額為計算基
    準，已與契約約定有間。依被上訴人所提八十八年一月至十月十五日委任經營金
    統計表（本院卷第一二九頁）所示，委任經營金總計為一百零六萬六千四百二十
    七元，此有上訴人公司委任經營報酬月報表（原審卷第一八四頁至第一九二頁）
    在卷佐證，依此計算，則委任報酬金之最低保障為八十三萬四千三百二十五元（
    1,000,000×9.5÷12 = 791,667; 1,066,427×4% = 42,658; 791,667＋42,658=
    834,325），而被上訴人自認其已領取一百零六萬六千四百二十七元（ 本院卷第
    七六頁），則其業已溢領二十三萬二千一百零二元（834,325–1,066,427 = 232
    ,102），上訴人就此部分，即無再為給付差額之義務。
　　要之，被上訴人得請求上訴人之金額為六十萬二千九百二十四元（500,000＋7,4
    75＋67,310＋28,139 = 602,924），先扣除兩造所不爭執由上訴人已給付之二萬
    零三百二十一元，被上訴人得請求上訴人給付之金額為五十八萬二千六百零三元
    ；再扣除上訴人於原審主張抵銷有二萬四千三百九十八元（電費二一六一二元、
    水費一○二五元、清地毯維修費一七六一元）之數，尚有五十五萬八千二百零五
    元。
六、上訴人抗辯被上訴人有違約事由，其已於期前終止本件契約，依系爭契約之約定
    ，其得主張對於被上訴人有違約金四十四萬元、結束處理費二萬元、電話費四百
    三十八元、委任經營金六萬五千零九十三元、代扣所得稅七百四十七元共五十二
    萬六千二百七十八元，並與上開應給付予被上訴人之金額抵銷等情。經查
　(一)違約金四十四萬元部分：依系爭契約第捌條第1.項關於違約金約定為：「本項(2)
　  (3)(4)(5)款強制終止違約金之計算，若乙方於契約生效一年內終止契約者，應給付
    甲方新台幣拾萬元整，一年以上者，則以至契約屆滿所剩餘之月份計算，每個
    月以貳萬元計，不滿一個月者以一個月計算，至契約終止時止，最高金額為新台
    幣捌拾萬元整。：：：」。查本件被上訴人因有前揭違約事由，經上訴人依該契
    約第捌條第１項第(4)款之約定，於系爭契約期限屆滿前，終止系爭契約，而上開
    一般違約事由又可歸責於被上訴人，上訴人自得本於前揭約定，請求被上訴人給
    付違約金，且被上訴人對於每月二萬元計算違約復不爭執（本院卷第二三七頁）
    ，又系爭契約自八十八年十月十五日終止契約意思表示到達被上訴人時起至九十
    年八月二日系爭契約約定終止日止，共二十二個月（不足一個月以一個月計），
    計四十四萬元，此部分既應由被上訴人負責給付，上訴人執以為上開抵銷，於法
    尚無不合。
　(二)結束處理費二萬元部分：依系爭契約第拾條1.(2)約定：「乙方因違反本契約之規
  　定致甲方終止契約，或因可歸責於乙方當事人之事由致不得不終止契約：：：乙
    方須支付結束處理費新台幣貳萬元整，本項費用甲方得逕從委任報酬金及履約擔
    保金中扣抵。」，系爭契約既經上訴人以被上訴人有可歸責之一般違約事由終止
    ，依上開約定，上訴人即得主張對被上訴人有此部分債權，其並為抵銷抗辯，核
    無不合。
　(三)八十八年十月份委任經營金六萬五千零九十三元部分：依系爭契約附屬契約捌前
  　言：「雙方同意依甲方評定之委任門市之等級、毛利額分配率及毛利額認定基準
    訂定乙方所受委任門市之加盟委任經營金給付公式給予乙方每月之委任經營金，
    再扣繳總部先行支付之門市部門管銷費用（如附錄一所示），最後得委任報酬經
    營金。」，而附錄依委任經營金欄須扣減文具用品、郵電費、運費、雜項支出、
    水電費、發票費、盤點損失、報廢損失、百分之五十之修繕費後，如有餘額，即
    為上訴人應給付被上訴人之委任報酬金。至若上開委任經營金欄扣除文具用品等
    費用後，若為負數，則被上訴人是否應給付予上訴人？此部分乃系爭契約及其附
    屬契約所未明文約定，此為兩造所不爭執，惟按當事人主張有利於己之事實者，
    就其事實有舉證責任，民事訴訟法第二百七十七條前段定有明文，則主張債權存
    在之當事人，就其主張之債權及數額確實存在等事實自負有舉證責任。本件上訴
    人對於委任經營金扣除前述費用若有負數，其數額應由被上訴人負給付義務，始
    終未能舉證證明之，且上訴人對應扣減之文具用品等費用之數額為何，均未具體
    敘明，復未提出相關代墊費用差額之證明，依上開說明，上訴人仍無此部分債權
    ，其執以為抵銷抗辯，自非法之所許。
　(四)電話費四百三十八元部分：依附屬契約捌前言之約定及附錄一之記載，上訴人於
  　給付委任經營金予被上訴人前，應先扣除郵電等營業雜支，則電話費自包括在內
    ，並為被上訴人所應負擔。又被上訴人所使用之電話號碼為00000000號
    ，其八十八年十月份之電話費為一千二百七十七元（未稅）、超次費為九百零六
    元，此有電話費扣繳收據（同上卷第六一頁）在卷可考，被上訴人對該收據之真
    正並不爭執（同上卷第二一三頁），堪信為真實。因被上訴人於八十八年十月份
    只經營十五日，其應依比例負擔四百三十八元（906÷31×15 = 438 ），上訴人
    執以為抵銷抗辯，亦屬有據。
　(五)代扣履約擔保金利息所得稅百分之十，計七百四十七元部分：依系爭契約第三條
  　第2.項(1)約定：「乙方須於契約簽訂之前或同時，提供下列履約擔保：(1)現金擔
    保：由乙方提供現金新台幣伍拾萬元整。而甲方應以按簽約當日富邦銀行壹年期
    定期存款利率計息，於每年之六月三十日、十二月三十一日各結算利息乙次，由
    甲方代扣繳利息所得稅十﹪後，在次月月底前由甲方匯入乙方之銀行帳戶。：：
    ：」，兩造對於此部分金額為七百四十七元固不爭執，惟按個人綜合所得額超過
    所得稅法第四條第四款（不超過第十四條第一項第九類），即一次領取總額在十
    五萬元乘以退職服務年資之金額以下，所得額為零，同法第十四條第一項第十類
    第三項所明文規定，查本件利息所得稅在十五萬元以下，依上開規定，所得額為
    零，毋庸代扣利息所得稅，此為上訴人所不爭執（本院卷第二九二頁），則上訴
    人此部分請求，即屬無據，不應准許。
    綜之，上訴人得以對被上訴人上述債權主張抵銷者，計違約金四十四萬元、結束
    處理費二萬元、電話費四百三十八元，共四十六萬零四百三十八元（ 440,000＋
    20, 000＋438 = 460,438）。依民法第三百三十四條第一項前段規定：「二人互
    負債務，而其給付種類相同，並均屆清償期者，各得以其債務，與他方之債務，
    互為抵銷。」，及同法第三百三十五條第一項規定：「抵銷，應以意思表示，向
    他方為之。其相互間債之關係，溯及最初得為抵銷時，按照抵銷數額而消滅。」
    ，查上訴人於八十九年一月二十日以台北長安郵局第一二二號存證信函（原審卷
    第二一頁至第二七頁）表示以上述債權對被上訴人享有之債權為抵銷，並無不合
    ，兩造間債之關係應溯及自得為抵銷時，在抵銷數額四十六萬零四百三十八元部
    分因而消滅，從而本件被上訴人僅得請求九萬七千七百六十七元（558,205–
    460,438 = 97,767）。
七、按「給付無確定期限者，債務人於債權人得請求給付時，經其催告而未為給付，
    自受催告時起，負遲延責任。其經債權人起訴而送達訴狀，或依督促程序送達支
    付命令，或為其他相類之行為者，與催告有同一之效力。」，為民法第二百二十
    九條第二項所明文規定。查本件被上訴人既以訴狀繕本之送達為請求給付之催告
    ，上訴人即應依該規定，自訴狀繕本送達翌日起負給付遲延之責任。
八、綜上所述，被上訴人本於系爭委任經營之法律關係，請求上訴人給付九萬七千七
    百六十七元及自訴狀繕本送達翌日即九十一年十一月二十三日起至清償日止，按
    年息百分之五計算之利息，洵屬正當，逾此部分之請求，為無理由，自不應准許
    。乃原審判命上訴人給付超過上開應准許本、息部分，即有未洽，上訴人上訴意
    旨指摘原判決此部分不當，求予廢棄改判，自有理由，爰由本院將原判決此部分
    予以廢棄，改判如主文第一項、第二項所示。至於上開應准許金額範圍內，原審
    判命上訴人如數給付，並為准免假執行之宣告，核無不合，上訴意旨，指摘原判
    決此部分不當，求予廢棄改判，為無理由，應予駁回。另被上訴人就委任報酬最
    低保障金十萬零二百五十三元部分提起附帶上訴，亦為無理由，亦應予駁回。
九、兩造其餘攻擊防禦方法及其他未經援用之證據，經斟酌尚無礙於本院前述之認定
    ，無一一論究之必要。
十、據上論結，本件上訴一部有理由，一部無理由，附帶上訴為無理由，依民事訴訟
　　訟法第四百四十九條第一項、第四百五十條、第七十八條，判決如主文。
中　　　華　　　民　　　國　　九十三　　年　　　四　　　月　　 十三 　　日
　　　　　　　　　　　　　　　民事第十七庭
　　　　　　　　　　　　　　　　　審判長法　官　黃　騰　耀
　　　　　　　　　　　　　　　　　　　　法　官　楊　絮　雲
　　　　　　　　　　　　　　　　　　　　法　官　許　文　章
正本係照原本作成。
不得上訴。
中　　　華　　　民　　　國　　九十三　　年　　　四　　　月　　 十五 　　日
　　　　　　　　　　　　　　　　　　　　書記官　陳　明　俐
